臺灣高等法院民事判決
109年度上國字第23號
上  訴  人  陳楷楨  
被 上訴 人  新北市政府教育局

法定代理人  張明文  
被 上訴 人  新北市政府

法定代理人  侯友宜  
被 上訴 人  新北市新莊區裕民國民小學

法定代理人  黃榮泰  
被 上訴 人  馬曉蓁   
兼 上四 人
共      同
訴訟代理人  李宗翰  

上列當事人間請求國家賠償事件，上訴人對於中華民國109年5月
12日臺灣新北地方法院109年度國字第8號第一審判決提起上訴，
並為訴之追加，本院於109年9月15日言詞辯論終結，判決如下：
    主      文
上訴及追加之訴均駁回。
第二審及追加之訴訴訟費用由上訴人負擔。
    事實及理由
一、被上訴人新北市新莊區裕民國民小學（下稱裕民國小）之法
    定代理人於審理中變更為黃榮泰，業據其聲明承受訴訟（見
    本院卷第197至199頁），核無不合。又當事人於第二審得以
    擴張應受判決事項之聲明而為訴之追加，此觀民事訴訟法第
    446 條第1 項、第255 條第1 項第3款規定自明。上訴人於
    本院請求後述追加聲明所示本息，係本於在原審已為之主張
    所為聲明之擴張，應予准許。
二、上訴人起訴主張：伊為被上訴人裕民國小專任教師，與裕民
    國小訂有聘約。伊為瞭解原法院103年度國字第17號、105年
    國再字第1號等民事事件之再審利益，於民國108年3月4日向
    裕民國小及被上訴人新北市政府教育局（下稱新北教育局）
    申請閱覽相關案卷資料，閱覽目的是為調查誰對伊提出檢舉
    及誣告，始能對檢舉及誣告之人提起訴訟。但裕民國小、新
    北教育局分別於108年3月26日、同年4月16日函覆拒絕讓伊
    閱覽，包庇檢舉及誣告之人，裕民國小顯有違反與伊所訂聘
    約之不法。被上訴人馬曉蓁、李宗翰依序為裕民國小校長、
    新北教育局法制專員，各為上開申請閱覽案件之決策者，怠
    於行使公權力，致伊無法調查、取得證據提起訴訟求償。馬
    曉蓁、李宗翰、裕民國小、新北教育局復於原法院103年度
    國字第17號訴訟期間，否認違失，指稱伊無實質損害、請求
    權已逾時效且經行政訴訟確認無理由裁定駁回云云，均妨礙
    伊依訴訟程序取得附表一所示之賠償，致受損害。馬曉蓁、
    李宗翰各為隸屬新北教育局、新北市政府之公務員，裕民國
    小、新北教育局及新北市政府均負有國家賠償之義務。爰依
    國家賠償法第2條第2項、民法第184條第1項前段、第185條
    第1項、第188條第1項規定，求為命被上訴人連帶給付新臺
    幣（下同）235萬2945元，及自108年4月16日起算法定遲延
    利息之判決；並陳明願供擔保，聲請宣告假執行（原審為上
    訴人敗訴之判決，其提起上訴)。上訴聲明：㈠原判決廢棄；
    ㈡被上訴人應連帶給付上訴人235萬2945元（上訴聲明誤載為
    285萬2945元，此由上訴人擴張請求50萬元，於擴張後請求
    總額為285萬2945元之計算可得知），及自108年4月16日起
    至清償日止，按週年利率5%計算之利息；㈢願供擔保，請准
    宣告假執行。另於本院擴張聲明而為訴之追加，主張伊所受
    之損害各如附表二、三所示，其擴張聲明為：㈠被上訴人應
    再給付上訴人本金235萬2945元（擴張聲明誤載為285萬2945
    元，理由同上訴聲明㈡所載），自102年4月11日起至108年4
    月15日止按週年利率5%計算之利息；㈡被上訴人應再給付上
    訴人50萬元，及自102年4月11日起至清償日止，按週年利率
    5%計算之利息。
三、被上訴人則以：伊無任何故意或過失侵害上訴人權利之行為
    ，上訴人亦未能證明受有損害，及其損害與被上訴人之行為
    間有因果關係存在等語，資為抗辯。
四、公務員於執行職務行使公權力時，因故意或過失不法侵害人
    民自由或權利者，國家應負損害賠償責任。公務員怠於執行
    職務，致人民自由或權利遭受損害者亦同；因故意或過失，
    不法侵害他人之權利者，負損害賠償責任；數人共同不法侵
    害他人之權利者，連帶負損害賠償責任。不能知其中孰為加
    害人者亦同；受僱人因執行職務，不法侵害他人之權利者，
    由僱用人與行為人連帶負損害賠償責任。但選任受僱人及監
    督其職務之執行，已盡相當之注意或縱加以相當之注意而仍
    不免發生損害者，僱用人不負賠償責任，國家賠償法第2條
    第2項、民法第184條第1項前段、第185條第1項、第188條第
    1項分別定有明文。據此可知，依上開規定主張權利者，須
    以受有損害，並該損害與對造之行為間具有因果關係，為其
    要件。如依侵權行為請求損害賠償，則以對造之行為具不法
    性為其要件。又所謂損害賠償，依同法第216條規定，除法
    律另有規定或契約另有訂定外，應以填補債權人所受損害（
    積極損害）及所失利益（消極損害）為限。既存利益減少所
    受之積極損害，須與責任原因事實具有相當因果關係，始足
    當之。又依通常情形，或依已定之計劃、設備或其他特別情
    事，可得預期之利益，視為所失利益。該所失利益，固不以
    現實有此具體利益為限，惟該可得預期之利益，亦非指僅有
    取得利益之希望或可能為已足，尚須依通常情形，或依已定
    之計劃、設備或其他特別情事，具有客觀之確定性（最高法
    院95年度台上字第2895號裁判意旨參照）。
五、經查，上訴人主張裕民國小、新北教育局分別於108年3月26
    日、同年4月16日，拒絕讓伊閱覽有關原法院103年度國字第
    17號、105年國再字第1號民事事件再審利益之相關資料，致
    伊受有損害云云，並未證明確有附表一、二、三所示之損害
    ，及該損害與被上訴人之行為間有何因果關係。且觀諸各該
    損害均非上訴人既存利益減少之積極損害，復無事證足認倘
    上訴人得以閱覽上開相關資料，即可依已定之計劃或其他特
    別情事，取得該預期之利益，且該利益具有客觀之確定性，
    並有取得之希望或可能。依上開說明，上訴人自不得依國家
    賠償法第2條第2項、民法第184條第1項前段、第185條第1項
    、第188條第1項主張權利。又馬曉蓁、李宗翰、裕民國小、
    新北教育局於原法院103年度國字第17號訴訟期間，否認違
    失，抗辯上訴人無實質損害、請求權已逾時效且經行政訴訟
    確認無理由裁定駁回等語，核屬訴訟權之正當行使，自無不
    法性可言。上訴人指稱該抗辯行為構成侵權行為，亦非可取
    。
六、從而，上訴人依國家賠償法第2條第2項、民法第184條第1項
    前段、第185條第1項、第188條第1項規定，求為如其上訴聲
    明所示之判決，不應准許。原審為上訴人敗訴之判決，並無
    違誤。上訴意旨指摘原判決不當，求予廢棄改判，為無理由
    ，應駁回上訴。又上訴人追加之訴依相同訴訟標的，擴張請
    求給付50萬元本息，亦無理由，應併予駁回。
七、本件事證已臻明確，兩造其餘主張陳述及所提之證據，經審
    酌後認為均不足以影響本判決之結果，爰不逐一論列，併此
    敘明。
八、據上論結，本件上訴及追加之訴均無理由，依民事訴訟法第
    449條第1項、第78條，判決如主文。
中　　華　　民　　國　　109 　年　　9 　　月　　29　　日
　　　　　　　　　  民事第十八庭
　　　　　　            審判長法  官  黃明發
　　　　　　　              　法  官  周美雲
　　　　　　　　              法  官  林政佑 
正本係照原本作成。
如不服本判決，應於收受送達後20日內向本院提出上訴書狀，其
未表明上訴理由者，應於提出上訴後20日內向本院補提理由書狀
（均須按他造當事人之人數附繕本）上訴時應提出委任律師或具
有律師資格之人之委任狀；委任有律師資格者，另應附具律師資
格證書及釋明委任人與受任人有民事訴訟法第466 條之1第1項但
書或第2項（詳附註）所定關係之釋明文書影本。如委任律師提
起上訴者，應一併繳納上訴審裁判費。
中　　華　　民　　國　　109 　年　　9 　　月　　30　　日

　　　　　　　　　　　　    　書記官  陳泰寧
附註：
民事訴訟法第466條之1（第1項、第2項）：
對於第二審判決上訴，上訴人應委任律師為訴訟代理人。但上訴
人或其法定代理人具有律師資格者，不在此限。
上訴人之配偶、三親等內之血親、二親等內之姻親，或上訴人為
法人、中央或地方機關時，其所屬專任人員具有律師資格並經法
院認為適當者，亦得為第三審訴訟代理人。